【裁判字號】    94,簡上,162
【裁判日期】    950518
【裁判案由】    損害賠償等
【裁判全文】
臺灣士林地方法院民事判決             94年度簡上字第162號
上  訴  人  乙○○
訴訟代理人  吳啟孝律師
複  代理人  丙○○
上  訴  人  甲○○
                        號
訴訟代理人  黃文祥律師
上列當事人間請求損害賠償等事件，兩造對於中華民國94年10月
19日本院內湖簡易庭94年度湖簡字第333 號第一審判決各自提起
上訴，上訴人乙○○並撤回部分起訴，本院於民國95年5 月4 日
言詞辯論終結，判決如下：
    主  文
原判決命甲○○給付乙○○新台幣伍萬元部分，及該部分假執行
之宣告與訴訟費用負擔之裁判均廢棄。
上列廢棄部分乙○○在第一審之訴及假執行之聲請均駁回。
乙○○上訴駁回。
第一、二審訴訟費用由乙○○負擔。
    事實及理由
一、本件上訴人即被上訴人乙○○（下稱上訴人）起訴主張：兩
    造於民國93年3 月25日訂立租賃契約，由其向被上訴人即上
    訴人甲○○（下稱被上訴人）承租坐落台北市○○區○○路
    5 段432 號1 樓房屋（下稱系爭房屋），租期自93年4 月11
    日起至96年4 月10日止，每月租金為新台幣（下同）55,000
    元，押租金為165,000 元，用以經營美髮店。兩造所訂租賃
    契約之標的除系爭房屋之1 樓外，尚包括夾層部分，且租金
    之計算亦包括夾層部分，惟其於訂立租賃契約時並不知夾層
    有部分係違法，旋即予以裝潢，並向台北市政府申請核發營
    利事業登記證。詎至93年10月底，台北市政府工務局違建查
    報隊人員至系爭房屋勘查，並告知美髮店之員工，該屋之夾
    層乃違建，將定期拆除，經其請被上訴人協調處理，被上訴
    人僅交付台北市結構工程工業技師公會鑑定報告，並告知伊
    將該鑑定報告出示予違建查報隊人員，該夾層即不會遭拆除
    ，且鄰近房屋之違法夾層亦未見遭拆除之情事。詎系爭房屋
    之違法夾層於93年11月22日仍遭台北市政府工務局違建拆除
    大隊拆除，致伊於系爭房屋所為之裝潢全遭毀損，且無法營
    業，而該違法夾層既為租賃標的之範圍，被上訴人依民法第
    423 條規定，即負有保持租賃物合於使用收益狀態之義務，
    是被上訴人就違法夾層遭拆除一事，自屬可歸責於被上訴人
    之不完全給付，且因系爭房屋之違建部分已無法回復原狀，
    是被上訴人於此不完全給付之狀況，顯係無法補正，被上訴
    人雖可交付未拆除之夾層或房屋供其營業，惟因已影響美容
    院之營業規模，被上訴人就未拆除部分之履行，對於上訴人
    顯無利益，上訴人自可拒絕該部分之給付，而請求全部不履
    行之損害賠償等情。爰依民法第227 條、第226 條之規定，
    請求被上訴人賠償因不完全給付致伊所受裝潢之損失119 萬
    元及營業損失1,175,300 元，共計2,365,300 元，及自94年
    4 月27日起至清償日止，按週年利率5%計算之利息（上訴人
    原於原審起訴請求被上訴人給付3,437,187 元及自起訴狀繕
    本送達被上訴人翌日起至清償日止，按週年利率5%計算之利
    息，嗣於本院準備程序中就超過2,365,300 元之部分撤回起
    訴），並聲明願供擔保請准宣告假執行等情；被上訴人則以
    ：系爭房屋之2 樓違法夾層部分，係前承租人於承租期間所
    增建，並非其所為，其曾向台北市結構工程工業技師公會申
    請鑑定增建夾層部分對整棟大樓建物結構安全之影響，鑑定
    結果顯示無礙整棟大樓建物結構之安全。上訴人向被上訴人
    承租系爭房屋時，因2 樓C 型鋼增建夾層部分與合法夾層係
    水泥結構明顯不同，上訴人已明知該部分為違建，非合法營
    業使用空間，故兩造同意僅以系爭房屋1 樓為承租範圍計算
    租金，並於租賃契約約明該部分夾層屬被上訴人所有，上訴
    人不得擅自拆除。系爭房屋2 樓違法夾層部分既非兩造約定
    承租範圍，縱該部分嗣遭拆除大隊拆除，既無損於系爭租賃
    契約約定之承租範圍，即無不完全給付之情事。縱令認定系
    爭房屋違法夾層部分亦屬承租範圍，然上訴人於承租時既已
    明知其事，被上訴人亦無刻意隱瞞，則被上訴人就該違法夾
    層遭拆除致上訴人所受損害，亦不具可歸責之事由，上訴人
    請求其賠償損害，自無理由。退萬步言之，縱認系爭房屋違
    法夾層部分於租賃期間遭拆除大隊拆除，係可歸責於被上訴
    人，上訴人竟就未遭拆除部分之裝潢費用亦請求被上訴人賠
    償，顯非可取。又上訴人承租系爭房屋期間，即令因系爭房
    屋2 樓違法夾層遭拆除，致部分裝潢毀損而有暫時停止經營
    美髮事業之情形，上訴人本得依民法第430 條之規定，定期
    催告被上訴人履行修繕義務，將遭毀損之部分裝潢修復，使
    系爭房屋達於可使用收益之狀態，而繼續經營美髮事業。上
    訴人竟捨此不為，於系爭房屋違法夾層遭拆除大隊拆除前，
    即於93年11月12日以存信函通知被上訴人，表示系爭房屋2
    樓違法夾層倘遭拆除即終止系爭租賃契約之意，並於被上訴
    人函覆同意後，於93年11月22日系爭房屋違法夾層遭拆除後
    ，自行結束其所經營之美髮事業，則上訴人未繼續營業所生
    預期利益之損失，並非系爭房屋違夾層遭拆除所必然產生之
    結果，故該部分之損失與系爭房屋違法夾層遭拆除之事實無
    相當因果關係，上訴人請求被上訴人就該部分賠償損害，自
    屬無稽。且系爭房屋之2 樓夾層本即不在上訴人申請合法營
    業面積範圍內，足見系爭房屋違法夾層之拆除，並不影響上
    訴人之合法經營面積，而無礙於上訴人承租系爭房屋經營美
    髮事業之目的。又以上訴人僅以2 名美髮設計師及1 名洗髮
    助理之營業規模觀之，其於系爭房屋1 樓所設置之6 張美髮
    椅，確已足夠支應其承租期間之實際營業所需，故系爭房屋
    違法夾層之拆除，絕不影響上訴人原有之實際營業狀態而造
    成虧損，致生租賃目的無法達成之情形至明。又上訴人主張
    其因終止系爭租賃契約後所生喪失預期營業利益之損害，既
    係因系爭租賃契約終止後所新發生之損害，而非因系爭租賃
    契約存在時已發生之損害，上訴人自不得遽依民法第260 條
    之規定，請求被上訴人賠償其自行結束美髮事業經營所生之
    營業利益損害等語置辯。
二、本件原審對於上訴人之請求，判決被上訴人應給付上訴人5
    萬元（至原審判決被上訴人應返還上訴人押租金165,000 元
    部分，上訴人就該部分撤回起訴，已如前述），並駁回上訴
    人於原審其餘之訴，暨就上訴人勝訴部分為假執行之宣告。
    上訴人就其原審敗訴部分，就原審駁回其請求超過67,470元
    部分聲明不服，被上訴人則就其原審敗訴部分全部聲明不服
    。上訴人並聲明：(一)原判決關於駁回上訴人後開第2 項之訴
    及該部分假執行之聲請，暨訴訟費用之裁判廢棄；(二)被上訴
    人應再給付上訴人2,247,830 元及自94年4 月27日起至清償
    日止，按週年利率5%計算之利息；被上訴人則聲明：(一)原判
    決不利被上訴人部分廢棄；(二)上廢棄部分，上訴人在第一審
    之訴及假執行之聲請均駁回。
三、兩造所不爭執之事項：
  (一)上訴人於93年3 月25日向被上訴人承租系爭房屋，約定租賃
    期間自93年4 月11日起至96年4 月10 日 止，每月租金
    55,000元，押租金165,000 元。
  (二)兩造訂立租約之時，被上訴人並無向上訴人保證違法夾層部
    分不被拆除。
  (三)上訴人於93年4 月至同年10月份之租金均已繳清。
  (四)系爭房屋之違法夾層於93年11月22日，遭台北市政府工務局
    違建拆除大隊拆除。
四、本件之爭點：(一)被上訴人於原審是否就損害賠償5 萬元認諾
    ？(二)違法夾層是否為系爭租賃契約之標的？(三)上訴人於訂立
    租賃契約時，是否知悉2 樓部分有違法夾層？(四)被上訴人有
    無不完全給付情事而致上訴人因此受有損害？損害額若干？
    (五)上訴人得否依民法第435 條主張終止租賃契約？系爭租賃
    契約是否於上訴人終止前，兩造即已合意終止？茲析述如下
    ：
  (一)被上訴人於原審是否就損害賠償5 萬元認諾？
    按認諾係指被告對於原告依訴之聲明為關於法律關係之主張
    即訴訟標的，向法院為承認此項主張之陳述。被告如於試行
    和解時所為讓步之表示，並非認諾（最高法院28年上字第
    1058號判例參照）。經查：被上訴人訴訟代理人雖於原審辯
    論期日時表明：願退還上訴人押租金，並願再給付5 萬元予
    被上訴人等情（見原審94年10月4 日言詞辯論筆錄），然被
    上訴人既非就上訴人依民法不完全給付損害賠償請求權向法
    院表示該請求有理由，僅係就損害賠償之請求表達願意讓步
    之意，揆諸前揭說明，被上訴人就此並無認諾之意。原審認
    被上訴人就損害賠償5 萬元部份認諾，顯有違誤。
  (二)違法夾層是否為系爭租賃契約之標的？
    經查：上訴人於93年3 月25日向被上訴人承租系爭房屋，約
    定租賃期間自93年4 月11日起至96年4 月10日止，每月租金
    55,000元，押租金165,000 元，為兩造所不爭執之事實，已
    如前述，揆諸卷附兩造所訂之租賃契約書第1 條，就系爭房
    屋所在地及使用範圍雖載為：台北市○○路○ 段432 號1樓
    ，然夾層部分並無門牌號碼，亦為被上訴人所自承，則尚難
    據此即遽認夾層非屬系爭租賃契約之標的。再參以卷附兩造
    所訂之租屋合約補充說明同意書第4 條更載明：「本屋夾層
    C 型鋼部分，屬甲方（按即被上訴人）所有，不得拆除。」
    ，第5 條復載有：「乙方（按即上訴人）於合約期滿後，需
    恢復原建物型態，包括夾層上隔間、廁所‧‧‧」等字樣，
    顯見該違法夾層（即系爭租賃契約所稱C 型鋼部分）係被上
    訴人交由上訴人使用之範圍，佐以該部分既無獨立於主要建
    物之出入口，足認系爭房屋之2 樓夾層，包含合法夾層及違
    法夾層均屬租賃契約之標的。
  (三)上訴人於訂立租賃契約時，是否知悉2 樓部分有違法夾層？
    經查：系爭房屋，登記面積為一層面積39.03 平方公尺、夾
    層面積13.75 平方公尺，主要建材為鋼筋混凝土造，有建物
    所有權狀一紙附卷可稽，而遭拆除之違法夾層經原審赴現場
    測量，面積為22.55 平方公尺，有原審94年8 月1 日勘驗筆
    錄一份在卷為憑，參以兩造所訂之租屋合約補充說明同意書
    第4 條既特別就違法夾層部分約明：夾層C 型鋼部分，屬被
    上訴人所有，已如前述，以系爭房屋之違法夾層建材與合法
    夾層顯有不同，且合法夾層僅約第一層面積之3 分之1 ，上
    訴人就系爭房屋外觀，即足以辨別有超出登記部分之夾層存
    在，佐以兩造特將該部分載明於租賃契約中，表明C 型鋼夾
    層部分屬於被上訴人所有，顯見上訴人於訂立系爭租賃契約
    時，即已知悉2 樓夾層有部分係屬違法之增建。
  (四)被上訴人有無不完全給付情事而致上訴人因此受有損害？損
    害額若干？
    經查：違法夾層為系爭租賃契約之標的，且上訴人於訂立系
    爭租賃契約時，即已知悉2 樓夾層有部分係屬違法增建，已
    如前述，而兩造訂立系爭租賃契約之際，被上訴人並未向上
    訴人保證違法夾層部分不被拆除，為兩造所不爭執之事實，
    亦如前述，而違法增建有遭主管機關拆除之虞當為一般智識
    之成年國民所明知，是上訴人承租系爭房屋之際，明知租賃
    標的之範圍有部分為違法夾層，仍甘冒該部分有隨時遭主管
    機關拆除之風險，仍與被上訴人訂立系爭租賃契約，顯見上
    訴人就系爭房屋違法夾層部分之使用係有使用至遭主管機關
    拆除為止之認知，即系爭房屋違法夾層若於租賃期間遭主管
    機關拆除，被上訴人就該部分即無保持上訴人得繼續使用違
    法夾層之義務。又系爭房屋違法夾層部分於租賃期間之93年
    11月22日果遭台北市政府工務局違建拆除大隊拆除，揆諸前
    揭說明，被上訴人就系爭房屋違法夾層部分既已無保持上訴
    人得繼續使用之義務，則違法夾層遭拆除後，其所提供租賃
    標的之使用仍合乎債務本旨，被上訴人就此即無不完全給付
    之情事。
  (五)被上訴人既無不完全給付之情事，已如前述，則其餘爭點已
    無再加論述之必要，附此敘明。
五、按因可歸責於債務人之事由，致為不完全給付者，債權人得
    依關於給付遲延或給付不能之規定行使其權利，民法第227
    條第1 項定有明文。經查：被上訴人就系爭租賃契約既無不
    完全給付之情事，已如前述，揆諸前揭規定，上訴人依民法
    第227 條規定，請求被上訴人賠償因不完全給付致其所受裝
    潢之損失1,190,000 元及營業損失1,175,300 元，共計2,36
    5,300 元，為無理由，應予駁回。原審命上訴人給付被上訴
    人5 萬元及自94年4 月27日起至清償日止按週年利率5% 計
    算之利息，並為假執行之宣告，自有未洽。被上訴人指摘原
    判決不當，求予廢棄改判，為有理由。自應由本院予以廢棄
    改判，如主文第二項所示。至原審就上訴人其餘請求部分為
    其敗訴判決（其中原審駁回上訴人請求被上訴人給付67,470
    元部分，未經上訴人上訴而確定），及駁回其假執行之聲請
    ，並無不合。上訴人就原審駁回其請求超過67,470元部分指
    摘原判決不當，求予廢棄改判，為無理由，上訴人之上訴應
    予駁回。
六、本件事實已臻明確，兩造其餘攻擊防禦方法及證據經予審酌
    ，於訴訟判決結果不生影響，爰不再逐一論述。
七、據上論結，本件上訴人上訴為無理由，被上訴人上訴為有理
    由，依民事訴訟法第449 條第1 項、第450 條、第78條，判
    決如主文。
中    華    民    國    95    年    5     月    18    日
                  民事第二庭  審判長法  官  陳介源
                                    法  官  梁哲瑋
                                    法  官  方彬彬
以上正本證明與原本無異。
本判決不得上訴。
中    華    民    國    95    年    5     月    22    日
                                    書記官  王玉雙


司法院資訊處製作；財團法人民間司法改革基金會備份。
